臺灣高等法院高雄分院刑事判決
111年度上訴字第912號
上  訴  人  
即  被  告  黃雅珠



選任辯護人  李承書律師（法扶律師）
上  訴  人
即  被  告  何森詠


選任辯護人  李明燕律師（法扶律師）
上列上訴人等因毒品危害防制條例案件，不服臺灣高雄地方法院
111年度訴字第181號，中華民國111年7月19日第一審判決（起訴
案號：臺灣高雄地方檢察署110年度偵字第24882、17074號），
關於科刑部分，提起上訴，本院判決如下：
    主  文
上訴駁回。
    事  實  及  理  由
壹、上訴即本院審理範圍之說明
一、刑事訴訟法第348條第3項規定：「上訴得明示僅就判決之刑
    、沒收或保安處分一部為之」，而其立法理由指出：「為尊
    重當事人設定攻防之範圍，並減輕上訴審審理之負擔，容許
    上訴權人僅針對刑、沒收或保安處分一部提起上訴，其未表
    明上訴之認定犯罪事實部分，則不在第二審之審判範圍。如
    為數罪併罰之案件，亦得僅針對各罪之刑、沒收、保安處分
    或對併罰所定之應執行刑、沒收、保安處分，提起上訴，其
    效力不及於原審所認定之各犯罪事實，此部分犯罪事實不在
    上訴審審查範圍」。
二、經查，上訴人即被告黃雅珠、何森詠（下依序稱被告黃雅珠
    、何森詠）及辯護人於本院審理過程中，迭明示只對原判決
    之科刑事項提起上訴，至於原審所為之其他判決內容，則不
    在上訴範圍（本院卷第114、145至146頁）。依據前述說明
    ，本院僅就原判決各罪之宣告刑及定應執行刑妥適與否，進
    行審理，至於原判決其他部分，則非本院審查範圍，先予指
    明。
貳、本案據以審查量刑妥適與否之原審所認定犯罪事實、所犯罪
    名
一、犯罪事實：
　　黃雅珠、何森詠均明知甲基安非他命為毒品危害防制條例第
    2條第2項第2款所列之第二級毒品，不得非法販賣，詎黃雅
    珠竟共同為附表編號2所示之犯行，及單獨為附表編號4所示
    之犯行；何森詠則共同為附表編號3、5各所示之犯行，及單
    獨為附表編號6所示之犯行。
二、所犯罪名：
  ㈠核被告黃雅珠就附表編號2、4；及被告何森詠就附表編號3、
    5、6，所為均係犯毒品危害防制條例第4條第2項之販賣第二
    級毒品罪。又其等為販賣而持有第二級毒品之低度行為，分
    為各次販賣之高度行為所吸收，均不另論罪。
  ㈡被告黃雅珠就附表編號2所示販賣第二級毒品犯行，及被告何
    森詠就附表編號3、5各所示販賣第二級毒品犯行，分別與
　　同案被告黃智偉具有犯意聯絡及行為分擔，自應論以共同正
    犯。
  ㈢被告黃雅珠所犯前揭2次販賣第二級毒品罪間、被告何森詠所
    犯前揭3次販賣第二級毒品罪間，均犯意各別，行為互殊，
    俱應分論併罰。
參、刑之加重、減輕事由
一、刑法第47條第1項部分：
　㈠被告黃雅珠前因施用毒品危害案件，經臺灣高雄地方法院（
    下稱高雄地院）102年度簡字第3965號判處有期徒刑5月確定
    ，並接續前案之刑（有期徒刑4月）而為執行，於107年5月2
    9日執行完畢，有臺灣高等法院被告前案紀錄表、檢察官執
    行指揮書在卷為憑（本院卷第78至80頁，原審卷第129頁）
    ，且被告黃雅珠就其本案所犯2罪均屬累犯亦不爭執（本院
    卷第148頁）；至被告何森詠前因施用毒品案件，經高雄地
    院以104年度簡字第4371號判處有期徒刑4月確定，並接續前
    案之刑（依序為4月又11日之殘刑、有期徒刑7月）而為執行
    ，於105年9月30日縮刑期滿執行完畢（原判決誤載為同年10
    月1日，應予更正），有臺灣高等法院被告前案紀錄表、檢
    察官執行指揮書在卷為憑（本院卷第54、61至62頁，原審卷
    第131、133頁），且被告何森詠就其本案所犯3罪均屬累犯
    亦不爭執（本院卷第148頁），從而被告黃雅珠、何森詠於
    受徒刑執行完畢後5年以內，故意再犯本案有期徒刑以上之2
    、3罪，均為累犯無訛。
　㈡被告黃雅珠、何森詠本案所犯之罪，經核均非屬司法院大法
    官釋字第775號解釋所指「於不符合刑法第59條所定要件之
    情形下，致生行為人所受之刑罰超過其所應負擔罪責之個案
    」，無最低本刑依累犯規定加重後，將導致被告2人超過其
    所應負擔罪責之特殊情事，且據以論處累犯之前案，乃施用
    毒品案件，已如前述，被告黃雅珠、何森詠竟再犯毒品案件
    ，且係較諸自身施用之外，更進一步對外散播毒品之販賣犯
    行，罪質更重，足徵被告黃雅珠、何森詠均刑罰反應力薄弱
    ，則所犯販賣第二級毒品罪，自均應依刑法第47條第1項規
    定加重其刑，惟販賣第二級毒品罪法定刑無期徒刑部分，依
    法不得加重。
二、毒品危害防制條例第17條第2項部分：
　　被告黃雅珠、何森詠就本案各2、3次犯行，於偵查、原審及
    本院審判程序均自白不諱（被告2人提起本件上訴，既對原
    審所認定之犯罪事實並無爭議，而不在其上訴範圍，自屬自
    白犯行），均應依毒品危害防制條例第17條第2項予以減輕
    其刑。
三、刑法第59條規定部分：
　㈠犯罪之情狀顯可憫恕，認科以最低度刑仍嫌過重者，得酌量
    減輕其刑，刑法第59條雖有明文。又所謂最低度刑，固包括
    法定最低本刑；惟遇有其他法定減輕之事由者，則應係指適
    用其他法定減輕事由減輕其刑後之最低度刑而言。倘被告別
    有法定減輕事由者，應先適用法定減輕事由減輕其刑後，猶
    認其犯罪之情狀顯可憫恕，即使科以該減輕後之最低度刑仍
    嫌過重者，始得適用刑法第59條規定酌量減輕其刑（最高法
    院100年台上字第744號判決意旨參照）。
　㈡販賣第二級毒品罪之法定本刑為「無期徒刑或10年以上有期
    徒刑，且得併科罰金」，原可就實際販賣毒品之情節、數量
    、惡性及所生危害，於法定刑度內為適當調整，法定刑並無
    過重之處，難認情輕法重，而有顯可憫恕之處；況被告黃雅
    珠、何森詠本案所犯各2、3罪，雖俱應依累犯加重於先（惟
    販賣第二級毒品罪法定刑無期徒刑部分，依法不得加重），
    然均尚具毒品危害防制條例第17條第2項之減刑事由，依一
    般國民社會感情，對照其可判處之刑度（有期徒刑5年1月以
    上），更難認具可憫恕之處。是被告何森詠及辯護人於本院
    審理中空言指稱被告何森詠本案所犯3罪，均應有刑法第59
    條之適用，並無理由。
　㈢至被告黃雅珠及辯護人固另以：被告黃雅珠於本案犯行期間
    ，甫與前男友分手而無家可歸，且又受限於教育程度，沒辦
    法立即找到工作，無至親可提供協助之被告黃雅珠，為此不
    得不借住同案被告黃智偉住處，並因該份人情之故，不好意
    思拒絕同案被告黃智偉之請託，始代送毒品而涉入販賣犯行
    ，惟當被告黃雅珠找到正當工作後，旋即不再涉入販毒事務
    ，是以本案販毒次數僅為2次，相較大、中盤毒販，危害程
    度顯然較低等語，主張被告黃雅珠本案所犯2罪，均有刑法
    第59條之適用。惟行為人因一時經濟困頓，鋌而走險販毒營
    生，顯違一般國民社會感情，尚不因其交易次數非多、甚僅
    有區區1、2次，而有不同之認定，尤其政府及社會各界，均
    不乏種種急難救助措施，而得提供有需求者最基本之衣食溫
    飽，則在客觀上更無足以引起同情之處。況且被告黃雅珠、
    何森詠與同案被告黃智偉於本案期間，實乃自110年6月起方
    因合租關係同住一屋，並係推由被告黃雅珠出面與屋主締約
    及按月匯款付租，業經其等前於警詢中一致陳明在卷（警卷
    第37至39、71、7頁）；暨被告黃雅珠前於警詢中乃曾明確
    陳稱係身為同案被告黃智偉之藥腳，方替藥頭送貨等語（警
    卷第37至39頁）；更有甚者，附表編號4該罪為被告黃雅珠
    自行犯之，而與同案被告黃智偉無關，是被告黃雅珠遲自本
    院準備程序起，所提及係因經濟困頓之借住人情，不好意思
    拒絕同案被告黃智偉請託，方涉入本案2次販毒行為，應有
    刑法第59條之適用等所辯，亦非實在，是被告黃雅珠及辯護
    人此部分所述，為無理由。
四、綜上，被告黃雅珠、何森詠本案所犯2、3罪，具刑法第47條
    第1項之加重、毒品危害防制條例第17條第2項之減刑事由，
    爰依法先加後減（惟販賣第二級毒品罪法定刑無期徒刑部分
    ，依法不得加重）。
肆、上訴有無理由之論斷
一、原審審酌被告黃雅珠、何森詠為圖一己私利而單獨或共同販
    賣甲基安非他命予他人，輕則戕害施用者之身心健康，重則
    引發各種犯罪，危害社會治安，所為固應非難；惟參以其等
    於犯罪後均坦認犯行，態度尚屬良好；再審酌被告黃雅珠自
    述智識程度為國中畢業及家境勉持之生活狀況、被告何森詠
    自述智識程度為高職畢業及家境勉持之生活狀況（原審卷第
    122、207頁）；兼衡其等前科素行（構成累犯部分不予重複
    評價）、犯罪之手段、情節、交易數額、共犯部分之犯罪分
    擔等一切情狀，分別量處如附表編號2至6「原審之罪名、宣
    告刑欄」所示之刑。復考量被告黃雅珠、何森詠所犯本案各
    罪之犯罪時間尚屬集中，且各次犯罪手法類似，並酌量其等
    前述犯罪情狀後，認如以實質累加之方式定應執行刑，則處
    罰之刑度顯將超過其等行為之不法內涵，而違反罪責原則，
    及考量因生命有限，刑罰對其等造成之痛苦程度，係隨刑度
    增加而生加乘效果，而非以等比方式增加，是以隨罪數增加
    遞減其等刑罰之方式，當足以評價其等行為之不法性之法理
    （即多數犯罪責任遞減原則），斟以被告黃雅珠、何森詠犯
    罪次數、情狀，為被告黃雅珠、何森詠本案所犯2、3罪，依
    序定執行刑為有期徒刑6年、6年4月。
二、本院經核原審就被告黃雅珠、何森詠所量處之宣告刑，已依
    刑法第57條規定詳細審酌，而所定執行刑亦充分考量所應注
    意之各項情狀，且所宣告之刑暨所定執行刑，均尚稱妥適。
    至被告黃雅珠、何森詠及其等辯護人上訴意旨固略以：原審
    漏未適用刑法第59條予以減刑（應係指遞減其刑），致各罪
    之宣告刑暨再之後之定執行刑，均顯然過重云云。暨被告何
    森詠及辯護人尚另以：被告何森詠就附表編號3、5所示部分
    ，均未分受任何犯罪所得，惟遭判處之刑度較諸獨享犯罪所
    得之同案被告黃智偉，卻僅少1個月，顯見原判決就此並未
    給予合理之差別對待，致對被告何森詠量刑過重；又同案被
    告黃智偉各罪之刑度乃有期徒刑5年3月至5年4月不等，而被
    告何森詠所犯罪數少同案被告黃智偉1罪，最終定執行刑結
    果卻僅少有期徒刑4月，顯然不符比例原則等語，指摘原審
    對被告何森詠之量、定刑不當。惟查：
　㈠被告黃雅珠、何森詠本案所犯2、3罪，均無刑法第59條之適
    用，業經本院詳予論述如前，則原審未予適用即無不當可言
    ，更不因而生量刑及定執行刑過重之失。
　㈡共犯間如何朋分犯罪所得，一般而言，主要繫諸於其等之分
    工，而原判決既已將附表編號3、5所示犯行中，被告何森詠
    與同案被告黃智偉間之犯罪分擔情況，納為量刑審酌事項，
    並認同案被告黃智偉涉案情節較重而對之處以較重之刑，則
    原判決未贅將犯罪所得如何朋分，重複納為量刑審酌事項，
    亦無「漏未就重要之量刑事項給予涉案共犯合理之差別對待
    ，致對被告何森詠量刑過重」之疏失。
　㈢刑罰對犯罪行為人造成之痛苦程度，係隨刑度增加而生「加
    乘」效果，而非以「等比」方式增加，是以隨罪數增加遞減
    其等刑罰之方式，當足以評價整體行為之不法性，此即多數
    犯罪責任遞減原則，業如前述。準此，原判決就被告何森詠
    所犯3罪定執行刑為有期徒刑6年4月，既為依據「多數犯罪
    責任遞減原則」所得出與其整體犯行罪責相當原則之結果，
    即無違反比例原則之可言，至於同案其餘被告所定執行刑究
    為如何，與法院量刑及定執行刑之際所應恪遵之罪責相當、
    比例原則並無直接相涉（罪責相當與比例原則均係規制法院
    對「個別」行為人之處罰不能過度之問題，尚不直接涉及不
    同犯罪行為人間之衡量、比較），被告何森詠及辯護人之此
    部分指摘，亦有違誤。
　㈣綜上所述，被告黃雅珠、何森詠及其等辯護人前揭所指均屬
    無理由，應予駁回其等之上訴。
伍、同案被告黃智偉被訴部分，經原審判處罪刑後，未據上訴，
    已告確定，併予指明。　　
據上論斷，應依刑事訴訟法第368條，判決如主文。
本案經檢察官簡弓皓提起公訴，檢察官吳茂松到庭執行職務。
中　　華　　民　　國　　111 　年　　12　　月　　8 　　日
                  刑事第二庭    審判長法  官  孫啓強
                                      法  官  鄭詠仁
                                      法  官  莊珮吟
以上正本證明與原本無異。
如不服本判決，應於判決送達後20日內向本院提出上訴狀，其未
敘述理由者並應於提出上訴狀後20日內向本院補提理由書（應附
繕本）。
中　　華　　民　　國　　111 　年　　12　　月　　8 　　日
                                      書記官  王居珉
附表：   編號 犯罪事實 原審之罪名、宣告刑 1 略  2 黃雅珠、黃智偉共同意圖營利，基於販賣第二級毒品之犯意聯絡，先由黃智偉於110年5月13日晚間6時14分許前某時，以其臉書暱稱「蕭落葉」，使用臉書MESSENGER通訊功能，與臉書暱稱「夏天珺」之林菁珺聯絡，約定第二級毒品甲基安非他命交易事宜後，黃智偉再持用門號0000000000號行動電話，與黃雅珠持用之門號0000000000號行動電話聯繫，指示黃雅珠於同日晚間6時17分許前往高雄市○○區○○○路00號萊爾富江山店，交付重量不詳之甲基安非他命1小包予林菁珺，並收取價金1000元，黃雅珠並將所收取價金全數交回予黃智偉 黃雅珠共同販賣第二級毒品，處有期徒刑伍年貳月。 3 何森詠、黃智偉共同意圖營利，基於販賣第二級毒品之犯意聯絡，先由黃智偉於110年6月10日上午8時54分許，持用門號0000000000號行動電話，與張簡志霖持用之門號0000000000號行動電話聯絡，約定第二級毒品甲基安非他命交易事宜後，黃智偉再指示何森詠於同日9時18分許前往高雄市○○區○○路000號之便利超商外，交付重量不詳之甲基安非他命1小包予張簡志霖，並收取價金1000元，何森詠並將所收取價金全數交回予黃智偉 何森詠共同販賣第二級毒品，處有期徒刑伍年貳月。 4 黃雅珠意圖營利，基於販賣第二級毒品之犯意，於110年6月12日晚間7時9分起，持用門號0000000000號行動電話，與楊宛庭持用之00-0000000號市內電話及門號0000000000號行動電話聯絡，約定第二級毒品甲基安非他命交易事宜後，於同日晚間8時50分許，在高雄市○○區○○○路000號旁巷內，交付重量不詳之甲基安非他命1小包予楊宛庭，並收取價金2000元。　 黃雅珠販賣第二級毒品，處有期徒刑伍年參月。 5 何森詠、黃智偉共同意圖營利，基於販賣第二級毒品之犯意聯絡，黃智偉先於110年7月2日晚間6時6分許，持用門號0000000000號行動電話，與潘建良持用之門號0000000000號行動電話聯絡，約定第二級毒品甲基安非他命交易事宜後，黃智偉指再示何森詠於同日晚間6時30分許前往高雄市○○區○○路000號之○○國小外，交付重約1/4錢之甲基安非他命1小包予潘建良，並收取價金2500元，何森詠並將所收取價金全數交回予黃智偉 何森詠共同販賣第二級毒品，處有期徒刑伍年參月。 6 何森詠意圖營利，基於販賣第二級毒品之犯意，於110年7月22日晚間7時46分許，持用門號0000000000號行動電話，與潘建良持用之門號0000000000號行動電話聯絡，約定第二級毒品甲基安非他命交易事宜後，於同日晚間9時許，在高雄市○○區○○路000號之○○國小外，交付重量不詳之甲基安非他命1小包予潘建良，並收取價金2500元 何森詠販賣第二級毒品，處有期徒刑伍年參月。 備註：本附表之編號係援用原判決之附表而來。   
◎附錄本案所犯法條：
《毒品危害防制條例第4條第2項》
製造、運輸、販賣第二級毒品者，處無期徒刑或10年以上有期徒
刑，得併科新臺幣1500萬元以下罰金。